臺灣雲林地方法院民事判決　九十二年度簡上字第八五號
　　上　訴　人　丁○○
　　　　　　　　乙○○○
　　　　　　　　己○○
　　　　　　　　丙○○
　　共　　　同
　　訴訟代理人　戊○○　　住台北市○○區○○路二段一一八巷十一弄三號
　　被 上 訴人　庚○○　　住.
　　　　　　　　辛○○　　住同.
　　右　一　人
　　訴訟代理人　甲○○　　住同.
右當事人間請求給付租金事件，上訴人對於中華民國九十二年八月二十二日本院虎尾
簡易庭九十二年度簡字第九四號第一審判決提起上訴，並為訴之變更，於九十三年四
月七日言詞辯論終結，本院判決如左：
    主  文
上訴人在第二審變更之訴駁回。
第二審訴訟費用由上訴人負擔。
    事  實
甲、上訴人方面：
一、聲明：求為判決：(一)被上訴人向上訴人丁○○、乙○○○、己○○承租坐落雲
    林縣虎尾鎮○○段五四一地號如附圖所示 (ａ)部分面積八‧一六平方公尺、(ｂ
    ) 部分面積六二‧一九平方公尺土地，應自民國九十二年一月一日起將租金調整
    為每年新台幣  (下同)二萬零九百八十三元。(二)被上訴人向上訴人丙○○承租
    坐落雲林縣虎尾鎮○○段五四二地號如附圖  (ｃ)部分面積一‧三一平方公尺土
    地，應自九十二年一月一日起將租金調整為每年二百五十七元。(三)第一、二審
    訴訟費用由被上訴人負擔。
二、陳述：除與原判決記載者相同，予以引用外，補稱：
(一)坐落雲林縣虎尾鎮○○段五四一地號土地為上訴人乙○○○、丁○○、己○○所
    共有，坐落同段五四二地號土地為上訴人丙○○單獨所有，其中五四一地號土地
    如附圖所示  (ａ)部分面積八‧一六平方公尺、(ｂ)部分面積六二‧一九平方公
    尺及五四二地號土地如附圖所示  (ｃ)部分面積一‧三一平方公尺，為被上訴人
    所占用，建有平房一棟。經查前述被上訴人所占用之土地，本係其等之被繼承人
    (  父)顏羊羔向原土地共有人廖服本、廖服芎、廖服勇、廖啟昌所承租，未定期
    限，租金以每坪每月新台幣  (下同)一元計算，租賃關係迄未終止，嗣後上開五
    四一地號土地為上訴人丁○○、乙○○○、己○○所取得，上開五四二地號土地
    為上訴人丙○○所取得，則兩造間就前述被上訴人占用之土地自有不定期之租賃
    關係存在。
(二)按民法第四百四十二條規定：「租賃物為不動產者，因其價值之昇降，當事人得
    聲請法院增減其租金。但其租賃定有期限者，不在此限。」查上開兩筆土地之價
    值數十年來已增加數十倍，此觀土地登記謄本上有關地價之記載自明，而兩造間
    就上開兩筆土地之租賃，其租金仍按每坪每月一元計算，顯屬偏低，上訴人請求
    自起訴翌日即九十二年一月一日起調整租金，於法自屬有據。又上開兩筆土地於
    八十九年七月之申報地價，五四一地號土地為每平方公尺四千二百六十一元，五
    四二地號為每平方公尺二千八百元，依土地法第一百零五條準用同法第九十七條
    第一項之規定，並參酌本院八十八年度訴字第四五一號及九十年度訴字第四四三
    號民事確定判決，其租金以申報地價年息百分之七計算為適當。依此，關於五四
    一地號土地部分，其租金應調整為每年二萬零九百八十三元【    (8.16+62.19)
    x4261x7%，未滿一元部分四捨五入，下同】，關於五四二地號土地，其租金則應
    調整為每年二百五十七元  (1.31x2800x7%)。其次，上訴人於原審起訴時係請求
    被上訴人給付租金，於提起上訴後改為請求調整租金，核屬民事訴訟法第二百五
    十五條第一項第二款所定請求之基礎事實同一之情形，依同法第四百三十六條之
    一第三項準用第四百四十六條第一項之規定，在程序上自屬合法。
(三)被上訴人雖辯稱：顏羊羔與廖服芎於五十四年四月二十九日訂立不動產買賣契約
    ，由顏羊羔購買前開土地，故自斯時起租賃關係消滅，嗣後顏羊羔及其繼承人即
    本於買賣關係而使用前開土地，並非無權占有，亦無所謂租賃關係存在云云，惟
    查：被上訴人所提出之不動產土地買賣契約書，係由買方顏羊羔委託土地代書陳
    色田擬訂，其上並無終止租約之記載，且賣方廖服芎既未簽章同意亦未收受定金
    ，自難謂買賣關係業已有效成立，被上訴人所辯自簽訂買賣契約時起租賃關係消
    滅云云，顯屬乏據。又該不動產土地買賣契約書第八條約定：「本買賣之不動產
    有關地價稅、戶稅，所屬該當部份稅捐，自民國五十四年度五月份起，應歸買主
    負擔。」詎買方自行委託代書擬訂上開條款，竟食言而肥，近四十年來從未分攤
    任何稅捐，可見買方已棄該契約於不用，而自始至終均係以不定期限租賃關係占
    有使用前開土地。再者，廖服本、廖服芎、廖服勇、廖啟昌雖於五十四年七月二
    十九日出具土地使用權證明書予顏羊羔之妻顏林彩鳳，但出具該類證明書予承租
    人，乃人情之常，並不違反事理，自難以此即謂確有買賣而無租賃關係存在。
(四)本院五十九年度訴字第九一七號顏羊羔與廖服芎間請求所有權移轉登記事件，兩
    造當事人於五十九年十二月二十六日成立訴訟上和解，其和解內容載明：土地增
    值稅由廖服芎負擔，須廖服芎「願」領受二萬八千四百四十八元後，始有後續之
    分割及登記程序等語。按民法第二百五十五條規定：「依契約之之性質或當事人
    之意思表示，非於一定時期為給付不能達其契約之目的，而契約當事人之一方不
    按照時期給付者，他方當事人得不為前條之催告，解除其契約。」查上開訴訟上
    和解有民法第二百五十五條所定之情形，詎顏羊羔竟延宕多時始給付其應付之款
    項，廖服芎為免收受金錢仍不敷繳納土地增值稅而蒙受損害，遂於六十八年五月
    十四日以虎尾郵局第一七九號存證信函告知顏羊羔如仍有意承購土地須依時價再
    磋商及時效消滅後果應自行負責等語，並退還顏羊羔所寄匯票，依前述說明，應
    認上開訴訟上和解已由廖服芎依民法第二百五十五條之規定合法解除。又顏羊羔
    雖於六十八年七月二十八日向本院辦理提存，並在遲延給付所造成之損害未解決
    前，即逕依上開訴訟上和解申請登記取得坐落雲林縣虎尾鎮○○段五四九地號面
    積約四‧三坪之土地  (六十八年間市價約十萬元)，但其餘部分經雲林縣虎尾地
    政事務所駁回其申請，顏羊羔並無異議，亦足認顏羊羔與廖服芎已默示合意免除
    各自所負給付價金及移轉土地所有權之義務。
(五)上訴人對被上訴人所提起拆屋還地訴訟，經本院於九十年六月十二日以八十九年
    度訴字第二七三號判決駁回確定，其理由謂被上訴人之土地所有權移轉登記請求
    權尚未罹於時效，其等因而有占有前開土地之合法權源。但此一見解嗣後於被上
    訴人與上訴人間請求所有權移轉登記訴訟 (本院九十一年度訴字第二四○號及臺
    灣高等法院臺南分院九十一年度上易字第二三○號) 被推翻，後一確定判決認為
    請求權因十五年間不行使而消滅，本院五十九年度訴字第九七一號和解筆錄自和
    解成立之日起，即處於隨時得給付價金，以請求辦理分割並移轉所有權之狀態，
    被上訴人方面遲延給付價金並怠於行使分割及移轉登記請求權，無論自五十九年
    十二月二十六日和解成立之日起算，或自六十八年七月二十八日提存清償之日起
    算，其請求權均已因罹於時效而消滅。可見本院八十九年度訴字第二七三號確定
    判決之既判力，應僅以主文為限而不及於理由，從而本件調整租金訴訟自不受該
    判決理由之拘束。
三、證據：除援用原審所提出之證據外，另提出土地使用權證明書一紙、不動產土地
    買賣契約書一件、土地登記謄本五件、戶籍謄本三件、雲林縣虎尾地政事務所土
    地登記案件駁回理由書一紙、存證信函二件、本院六十八年度存字第二七九號提
    存書一件、地籍圖謄本一件、照片二幀、本院八十八年度訴字第四五一號民事判
    決一件、剪報一則、本院五十九年度訴字第九七一號和解筆錄一件、本院九十年
    度訴字第四四三號民事判決一件、判決確定證明書一件、本院七十一年度家聲字
    第十號民事裁定一件、第一銀行一般存款牌告利率表一紙、地價謄本一紙及臺灣
    嘉義地方法院民事庭函二件為證。
乙、被上訴人方面：
一、聲明：求為判決如主文所示。
二、陳述：除與原判決記載者相同，予以引用外，補稱：
(一)前開土地原係被上訴人之父顏羊羔向廖服芎所承租 (位於重測前雲林縣虎尾鎮○
    ○段五三地號等多筆廖服芎與他人所共有而由其分管之土地內) ，嗣顏羊羔於五
    十四年四月二十九日與廖服芎訂立土地買賣契約，由顏羊羔向廖服芎購買前開土
    地，並經全體共有人出具土地使用權證明書，同意顏羊羔於前開土地上建築房屋
    使用，故自顏羊羔與廖服芎簽訂前述買賣契約時起，原租賃關係即已消滅。被上
    訴人為顏羊羔之繼承人  (除被上訴人外，顏羊羔另有六名繼承人)，係本於上述
    買賣契約而使用前開土地，既非無權占有，亦非基於租賃關係而使用前開土地，
    蓋兩造間並無任何租賃關係存在。又上訴人雖同意上訴人於提起上訴後在第二審
    為訴之變更，但兩造間既無租賃關係存在，上訴人請求調整租金，自非有理由，
    應予駁回。
(二)上訴人曾以被上訴人無權占有為由，訴請被上訴人拆屋還地並賠償相當於租金之
    損害，經本院於九十年六月十二日以八十九年度訴字第二七三號判決駁回確定。
    而被上訴人嗣後以本院五十九年度訴字第九七一號顏羊羔與廖服芎所成立之訴訟
    上和解為依據，對上訴人提起請求所有權移轉登記訴訟，亦經本院九十一年度訴
    字第二四○號及臺灣高等法院臺南分院九十一年度上易字第二三○號以罹於時效
    為由，判決被上訴人敗訴確定。可知顏羊羔與廖服芎間確有買賣關係存在，前述
    訴訟上和解使其等各負給付買賣價金及移轉土地所有權之義務，則該土地買賣契
    約自有拘束顏羊羔、廖服芎及其等之繼受人之效力。
(三)上訴人雖以廖服芎等人所出具之土地使用權證明書上所載日期為五十四年七月二
    十九日，而謂顏羊羔在前述訴訟上和解成立即五十九年十二月二十六日前，係基
    於租賃關係占有使用前開土地云云，惟查上開土地使用權證明書上並無有關租賃
    之記載，且在共有土地上建造房屋，必須全體共有人出具同意使用土地之證明書
    始可，則上開證明書無非係土地共有人同意被上訴人之先人建造房屋之證明而已
    ，並不足以證明有租賃關係存在，且廖服芎等土地共有人之所以出具上開證明書
    ，正係因顏羊羔向廖服芎購買前開土地之故，是上訴人徒憑上開土地使用權證明
    書之存在，即主張兩造間有租賃關係，應無足取。
(四)顏羊羔與廖服芎於本院五十九年度訴字第九七一號請求所有權移轉登記事件成立
    之訴訟上和解，係有對待給付之和解，其和解內容為：「被告  (廖服芎)願領受
    原告 (顏羊羔)新台幣貳萬捌仟肆佰肆拾捌元後將 (重測前)坐落虎尾鎮○○段五
    三之三號內如附圖甲部份所示面積零點零零零貳公頃，同所五三之一○號內如附
    圖甲部份所示面積零點零零伍肆公頃，同所五三之一○號內如附圖乙部份所示面
    積零點零零貳肆公頃，同所五三之一號內如附圖乙部份所示面積零點零零壹陸公
    頃土地辦理分割後移轉所有權登記與原告  (顏羊羔)。」則廖服芎與顏羊羔自均
    應依該和解條件履行，廖服芎並無不願領受款項之權，且顏羊羔係可隨時履行其
    給付，並無非於一定時期為給付不能達其契約目的之情形，顏羊羔復已依和解內
    容為給付，上訴人主張顏羊羔遲延給付造成損害，廖服芎有不經催告即解除契約
    之權限云云，顯非的論。
三、證據：援用原審所提出之證據。
    理    由
一、本件上訴人於原審起訴請求被上訴人給付租金，嗣於提起上訴後在第二審改為請
    求調整租金，前者係依契約約定之金額為請求，為給付之訴，後者則係不動產之
    不定期租賃，因租賃物之價值有昇降，聲請法院增減其租金，為形成之訴，且法
    院為租金調整時，除應斟酌不動產之價值、所處位置及其四周工商業繁榮情形，
    暨與鄰地租金為比較外，更應注意承租人利用該租賃物之經濟價值與所得之利益
    ，與應調整之租金數額是否平衡 (參見最高法院八十一年度台上字第三○六二號
    判決) ，準此，自難謂上開二訴請求之基礎事實為同一，但被上訴人同意上訴人
    為上開訴之變更，依民事訴訟法第四百三十六條之一第三項準用同法第四百四十
    六條第一項前段之規定，應認本件上訴人在第二審所為訴之變更為合法，合先敘
    明。
二、上訴人主張：坐落雲林縣虎尾鎮○○段五四一地號土地為上訴人乙○○○、丁○
    ○、己○○所共有，坐落同段五四二地號土地為上訴人丙○○單獨所有，其中五
    四一地號土地如附圖所示  (ａ)部分面積八‧一六平方公尺、(ｂ)部分面積六二
    ‧一九平方公尺及五四二地號土地如附圖所示  (ｃ)部分面積一‧三一平方公尺
    ，為被上訴人所占用，建有平房一棟。上開土地本係被上訴人之被繼承人顏羊羔
    向原土地共有人廖服本、廖服芎、廖服勇、廖啟昌所承租，未定期限，租金按每
    坪每月一元計算，且租賃關係迄未終止，嗣後上開五四一地號土地為上訴人丁○
    ○、乙○○○、己○○所取得，上開五四二地號土地為上訴人丙○○所取得，被
    上訴人為顏羊羔之繼承人，則兩造間就上開土地自有不定期之租賃關係存在。又
    上開土地之價值已增加數十倍，如仍按每坪每月一元計算租金，顯屬偏低，應按
    申報地價年息百分之七予以調昇，即五四一地號土地部分之租金調整為每年二萬
    零九百八十三元，五四二地號土地部分之租金調整為每年二百五十七元，始為適
    當等情，爰依民法第四百四十二條之規定，求為如其聲明所示之判決。
三、被上訴人則以：上開土地原係顏羊羔向廖服芎所承租，嗣於五十四年四月月二十
    九日，顏羊羔向廖服芎購買上開土地  (另包括其它土地)，廖服芎及其他土地共
    有人並於五十四年七月二十九日出具土地使用權證明書，供顏羊羔在其所購土地
    上建築房屋使用，且本院五十九年度訴字第九七一號顏羊羔與廖服芎間請求所有
    權移轉登記事件，顏羊羔與廖服芎於五十九年十二月二十六日成立訴訟上和解，
    廖服芎同意於顏羊羔支付價金二萬八千四百四十八元後，辦理土地分割並將土地
    所有權移轉登記予顏羊羔，顏羊羔已依和解內容支付全部價金，並辦妥登記取得
    部分土地所有權，依此，自應認原顏羊羔與廖服芎間之租賃關係已因買賣契約之
    成立而消滅，嗣後顏羊羔及其繼承人  (連同被上訴人共有八名繼承人)占有使用
    上開土地係基於買賣之法律關係，其間已不再有任何租賃關係存在。是兩造間既
    已無租賃關係存在，上訴人提起本件調整租金訴訟，顯難謂有理由，應予駁回等
    語，資為抗辯。
四、本件上訴人主張：坐落雲林縣虎尾鎮○○段五四一地號土地為上訴人乙○○○、
    丁○○、己○○所共有，坐落同段五四二地號土地為上訴人丙○○單獨所有，其
    中五四一地號土地如附圖所示  (ａ)部分面積八‧一六平方公尺、(ｂ)部分面積
    六二‧一九平方公尺及五四二地號土地如附圖所示  (ｃ)部分面積一‧三一平方
    公尺，係被上訴人之被繼承人顏羊羔向原土地共有人廖服本、廖服芎、廖服勇、
    廖啟昌所承租，未定期限，且租賃關係迄未終止，上開土地嗣後由上訴人所取得
    ，被上訴人為顏羊羔之繼承人，則兩造間就上開土地存在有不定期限之租賃關係
    等情，對被上訴人提起請求增加租金之訴。按出租人依民法第四百四十二條提起
    增加租金之訴，其訴訟標的對於承租人全體必須合一確定，自應以承租人全體為
    被告，其當事人適格始無欠缺。經查顏羊羔之繼承人，除被上訴人外，另有顏義
    明、顏義德、顏美麗、顏義誠、顏美緩、顏義森六人，有卷附雲林縣虎尾鎮○○
    段五四九地號土地登記謄本之記載足稽，並為兩造所不爭執，則繼承顏羊羔之租
    賃關係者，除被上訴人外，另有顏義明等六人，毫無疑義。上訴人提起本件增加
    租金之訴，未併對顏義明等六人為之，依前開說明，當事人適格顯有欠缺，其訴
    自應予以駁回。又本件上訴人將原訴變更，其訴之變更為合法，原訴已因撤回而
    終結，本院應僅就新訴裁判，而毋庸將第一審就原訴所為之裁判廢棄 (參見最高
    法院六十五年台上字第二一八三號判例)，併此敘明。
五、據上論結，本件上訴人在第二審變更之訴為無理由，依民事訴訟法第八十五條第
    一項前段、第七十八條，判決如主文。
中　　　華　　　民　　　國　　九十三　　年　　　四　　　月　　二十一　　日
                            臺灣雲林地方法院民事第一庭
~B審判長法官　春生
~B法　　　官　春生
~B法　　　官　春生
右為正本係照原本作成
本件不得上訴
中　　　華　　　民　　　國　　九十三　　年　　　四　　　月　　二十一　　日
~B法院書記官　張雅如
